臺灣高等法院高雄分院刑事判決　　　　　　　　九十三年度重上更(三)字第四八號
　　上　訴　人　臺灣高雄地方法院檢察署檢察官
　　上　訴　即
　　被　告　人　午○○
　　　　　　　　辰○○
　　共　　　同
　　選任辯護人　柳聰賢
右上訴人等因被告等違反銀行法等案件，不服臺灣高雄地方法院八十六年度訴字第八
一六號中華民國八十七年一月六日第一審判決（起訴案號：臺灣高雄地方法院檢察署
八十六年度偵字第三三七九、三九一三、四八０二號；移
法院檢察署八十七年度偵字第二０二七號），提起上訴，經判決後，由最高法院第三
次發回更審，本院判決如左：
      主  文
原判決撤銷。
午○○、辰○○共同意圖為自己不法之所有，以詐術使人將本人之物交付為常業，各
處有期徒刑伍年貳月。
      事  實
一、緣午○○與辰○○係兄弟關係，二人分別為卓領國際企業有限公司（以下簡稱卓
    領公司）、威恆國際發展公司（以下簡稱威恆公司）之負責人，卓領公司、威恆
    公司係遲至民國八十二年十二月十四日、八十四年五月二十五日始在香港註冊登
    記，迄未在國內登記認可，惟午○○、辰○○早自七十八年間起，即共同在台灣
    打著卓領公司、 威恆公司之名號陸續為皇冠人壽 （加）、 金鷹人壽 （英）、
    Larmar（美）、西方人壽（美）、 CMT（盧森堡）、帝國人壽、全美人壽、 AXA
    人壽（法）等公司招攬保險業務，而抽取佣金（此部分違反保險法第一百七十六
    條，不構成犯罪）；詎午○○、辰○○共同意圖為自己不法之所有，早自八十年
    間起，至八十五年七月間止，在高雄市○○街十六之一號及屏東縣、高雄縣市等
    地，施用詐術，並恃以維生之常業犯意，陸續向未○○、宇○○、己○○、甲○○、癸○○等人佯稱渠等經營之卓領公司、威恆公司代理國外保險，該項業務佣
    金優渥，然國人（內）繳交保險費均以支票支付，而外國保險費則須以現金結匯
    ，因此須要大筆現金週轉，並以按月給付二分至四分半不等之利息（或佣金），
    俟年度結算尚可分紅，使未○○、宇○○、己○○、甲○○、癸○○等人陷於錯
    誤，而借款（投資）予午○○、辰○○二人，未○○並向親友、其夫孫步青之同
    事、鄰居鄧辛○○、丑○○、戌○○、亥○○、壬○○、周恩澤（溫麗卿）、地
    ○○、丁○○、子○○、戊○○、乙○○、巳○○、天○○、庚○○、申○○、
    陳素霞、黃原州、吳仲奎、嚴丙宏等籌措資金，而以未○○或鄧辛○○等人名義
    匯入帳戶、或將現金交付之方式，將款項交付予午○○、辰○○，金額詳如附表
    所示。又至八十四年間，午○○、辰○○兄弟二人因向未○○等所借得之金額，
    或為親友倒帳，或因鉅額利息所拖累，週轉不靈，已有債權人至前開住處催討利
    息（佣金），午○○、辰○○已窮於支付利息（佣金），無意代為繳納保險費，
    竟於八十五年間，承續前揭常業詐欺犯意，由午○○通知寅○○願代為繳納八十
    五年度之保險費，寅○○遂囑其妻弟洪文豪處理，經洪文豪與辰○○聯絡後，先
    於八十五年一月二十二日匯款二十萬元，再於一月二十三日以當日銀行買入、賣
    出美金匯率折中計算，而匯款十萬九千六百元；又辰○○並於八十五年間，宇○○欲繳納八十五年度保險費時，承續前揭詐欺犯意，隱瞞其已無意代為繳納保險
    費之意，使宇○○陷於錯誤，而支付八十五年度之保險費五十一萬元，復於八十
    五年三月二十一日，八十五年七月二十三日，仍推由午○○與癸○○、康啟杰訂
    立資金運用計劃，而以未經設立登記之卓領公司名義為法律行為，嗣至八十五年
    六、七月間經債權人追查，始知悉上情。
二、案經癸○○告訴及法務部調查局高雄市調查處移送臺灣高雄地方法院檢察署檢察
    官偵查起訴及移送併辦。
      理  由
一、訊據上訴人即被告午○○、辰○○二人固供承分別為卓領公司及威恆公司之負責
    人，惟否認有上揭犯行，均辯稱：僅向未○○借貸，未曾向其他人借貸，利息是
    以月息四分至五分計算（每借壹佰萬元，付月息四至五萬元）陸陸續續借貸七千
    多萬元，均是「借新還舊」，未做其他用途，故還了一億多萬元，未○○的資金
    向何人籌集，被告等不清楚，八十三年未○○夫妻移民加拿大，才把金主介紹給
    被告等認識，向未○○借款都有開立支票、本票各一張，支票作為償還借款，本
    票作為擔保，後來幾次本票，未○○都說撕掉或丟掉，未返還被告等，未○○為
    了逃避債務，鼓動金主提出告訴，真正與金主接觸者為未○○，為詐欺行為者亦
    應為未○○云云。
二、經查：
  (一)被告午○○、辰○○二人自承分別為「卓領公司」、「威恆公司」之負責人，該
    二公司係在香港註冊登記，有其等提出之公司註冊證書（見原審卷第九十三至一
    ０一頁）可憑。又該二公司並未在國內設立登記，為未經認許其成立之外國法人
    ，亦有高雄市政府建設局八十六年五月二十四日八十六高市建設二字第一七八五
    一號函在卷（見原審卷第一二一頁）可憑。
  (二)被告午○○、辰○○二人以其等代理國外保險，由於國（內）人繳交保險費均以
    支票支付，而外國保險費則須現金結匯繳款，因此須要大筆現金週轉，及該項業
    務佣金優渥，每月可獲投資金額之二至四分半不等之佣金（或稱利息），年底尚
    可分紅等詞，向未○○、宇○○、己○○、甲○○、癸○○等人邀約投資或借款
    ，並帶同未○○夫婦、宇○○夫婦、己○○夫婦至香港參觀全美人壽香港分公司
    、卓領公司、威恆公司，致（使）未○○等人陷於錯誤，誤信被告二人經營保險
    業務甚鉅，而將其自己之款項參與投資或由渠等向親友籌集、或邀約親友、鄰居
    加入投資等情，業據被害人未○○（見八十六年度偵字第三九一三號卷第三十八
    頁）、宇○○（見八十六年度偵字第三九一三號卷第九、十頁）、己○○（見八
    十六年度偵字第三九一三號卷第十三、十四頁）、甲○○（見八十六年度偵字第
    三九一三號卷第九十頁、九十一頁）癸○○（見八十六年度偵字第三三七九號卷
    第十、十七、十八頁）指訴甚詳。核與被告午○○於高雄市調查處調查時供稱：
    「我與辰○○自七十八年間起，即在台灣陸續為皇冠人壽（加）、金鷹人壽（英
    ）、Larmar（美）、西方人壽（美）、 CMT（盧森堡）、帝國人壽、全美人壽、
    AXA 人壽（法）等公司招攬保險業務」、「我及辰○○在高雄市○○街十六之一
    號以卓領公司、威恆公司之名號代理加拿大帝國人壽及美國全美人壽在台保險業
    務」、「約在八十年間起我兄弟二人（即被告等）向未○○表示，因代理招攬國
    外保險單，由於國人繳交保險費均以支票支付，而國外保險費則須以現金結匯繳
    款，因此須要大筆現金週轉，所以透過未○○籌資借款共約一億五千萬元。」、
    「未○○均以電匯或現金方式將款項匯入我兄弟二人之帳戶或親交給我二人（即
    被告二人），並按金額給付三點五至五分（應為二至四分半）之月息，除開立本
    票或支票質押外，並未開立借據交給未○○。」、「未○○曾向我表示該資金款
    項均係向親友籌措（集），為數甚多。我認識有宇○○、己○○、戊○○、子○○等，其他十餘人，我並不認識。」、「我兄弟（即被告二人）在八十五年六、
    七月間大略估算債務共約二億五千萬元，除前述未○○約一億五千萬元外，另有
    甲○○約五千餘萬元：：」等語（見八十六年度偵字第四八０二號卷第八至九頁
    ）。被告辰○○於高雄市調查處調查時亦供稱：「我等在高雄市○○街十六之一
    號以卓領公司、威恆公司之名號代理加拿大帝國人壽及美國全美人壽在台保險業
    務」、「我與午○○自七十八年間起，即在台灣陸續為皇冠人壽（加）、金鷹人
    壽（英）、Larmar（美）、西方人壽（美）、 CMT（盧森堡）、帝國人壽、全美
    人壽、AXA 人壽（法）等公司招攬保險業務」、「約在八十年間起我與午○○先
    後向未○○表示我們代理國外保險，由於國（內）人繳交保險費均以支票支付，
    而外國保險費則須以現金結匯，因此須要大筆現金週轉，所以透過未○○借取共
    約一億五千萬元。」、「未○○均以電匯方式將款項匯入午○○及我夫婦之帳戶
    或以現金交給我或午○○，並由我兄弟依金額給付三點五至五分（應為二至四分
    半）之月息，但我不曾填立借據交給未○○。」、「未○○曾向我表示該等款項
    均係向親友籌措，為數甚多。我所認識有宇○○、辛○○、丑○○、己○○等，
    其他二十餘人，我（即辰○○）並不認識。」、「我兄弟在八十五年六、七月間
    大略估算債務共約二億五千萬元，其中除前述未○○約一億五千萬元外，另有甲○○約五千餘萬元：：」等語（見八十六年度偵字第三九一三號卷第六頁至七頁
    ）大致相符，並有未○○等提出之支票、本票等足資佐證，足堪認定被害人未○○等前述指訴非虛。
  (三)被告午○○、辰○○二人固有招攬全美人壽等外商之保險客戶，並至國外投保，
    此據被告二人提出保單等為憑，惟查告訴人宇○○於檢察官偵查中時指訴稱：「
    八十五年三月停止支付後，我與己○○發現有異，才至卓領公司了解，經公司秘
    書卯○○告知，黃氏兄弟所稱之業績均是假的，我等才知受騙」等語（見八十六
    年度偵字第三九一三號卷第十頁）。核與證人卯○○證稱：「黃氏兄弟自八十年
    間起，向不特定人募集資金時，均每月定期支付佣金，迄八十四年中以後，即陸
    續有投資人赴公司索取佣金，公司營業即顯失常，直到八十五年二、三月間，即
    避不見面，我任職卓領公司（八十四年六至八十五年六月一年期間）全部業績只
    約美金二十餘萬元，而黃氏兄弟向投資人稱一年業績有（美金）二百餘萬元，我
    （證人卯○○）認為有浮報情事。」等語相符（見八十六年度偵字第三九一三號
    卷第三十四頁），而被告二人於檢察官訊問時亦自承八十四、五年度兩家公司營
    業額約二十多萬元美金（見八十六年度偵字第三九一三號卷第九十三頁），則以
    此推算，縱有匯率差價及紅利可賺，亦不可能在五年內須有一、二億元之資金週
    轉；況以被告等於調查局自承借用之資金係被親友倒帳及支付利息，顯見其支出
    絕大部分並非用於保險費之週轉，被告午○○、辰○○丙知其無償還能力，卻誇
    大其獲利能力，再以佣金（利息）、紅利為誘餌，使被害人等交付款項予被告二
    人，其等顯有不法所有意圖，及施用詐術使被害人陷於錯誤而交付財物之情，犯
    行已臻丙顯。
  (四)被告午○○、辰○○辯稱：被告等僅向未○○一人借款，未○○與金主接洽，若
    有詐欺行為，亦應為未○○承擔云云；惟查：(1)被告二人以其前述「(二)」之事由
    除向未○○施詐外，亦以相同之方法向宇○○、己○○、甲○○、癸○○等人施
    詐，已如前述，被告等辯稱其只向未○○一人借貸，已難採信。(2)前述宇○○等
    受被告二人直接詐欺之人因為管理投資（借貸）方便起見，且與未○○等熟識，
    所有投資遂透過未○○帳戶進出，再由未○○彙集轉匯給被告二人，未○○亦依
    約定期間屆至而通知被告等應給佣金（利息），除據宇○○於檢察官偵查中供丙
    外，並有未○○記載通知被告支付佣金（利息）之字據在卷可憑（見原審卷第二
    二九頁）；若被告等未曾收到該資金，未○○豈敢以書面通知被告等支付到期之
    佣金（利息、該字據上記載為紅利），未○○顯為被告等用以籌集資金之工具，
    未○○何有詐騙行為之可言。(3)另未○○固有向其親友借貸，該出資之金主雖有
    些人未曾與被告見面，然查未○○亦係受被告二人所詐欺，已據未○○指訴丙確
    外，且由前述被告等於調查時所為自承「自八十年間起先後向未○○表示我們代
    理國外保險，由於國人（內）繳交保險費均以支票支付，而外國保險費則須以現
    金結匯，因此須要大筆現金週轉，即透過未○○借取約一億五千萬元。」等語，
    亦足證丙被告等係以前開事由對未○○施詐，善意而不知情之未○○始向其親友
    籌措資金供給被告二人，未○○此部分之行為，乃屬被告等籌集資金行為之表現
    ，已昭然若揭。(4)雖未○○於本院前審指稱「我替他們記帳、找資金，他會給我
    １％之利益」，惟未○○所謂「記帳」，乃係指記載其經手自己及親戚資金而交
    付給被告之帳款（見原審第二二六頁），其並非卓領公司或威恆公司之帳務人員
    ，自無為之整理而記帳之問題，此業據未○○供丙在卷（見本院上更(一)審卷二第
    一九一、二０五頁），參酌證人卯○○證稱：未○○一年去過卓領公司二、三次
    等語（見本院上更(一)審卷一第二八五頁），及被告二人於本院前審自承未○○並
    未幫被告二人記帳等情（見本院上更(一)審卷二第八十八頁），未○○前揭供述，
    誠然信而有徵；又未○○向被告等收取之利息（未○○帳冊上記載為紅利），有
    百分之二至百分之四點五不等，惟此係看被告等週轉金是否急需週轉而由被告等
    決定，或由未○○將其房地貸款後轉借（投資）予被告等所致，此業據未○○供
    丙（見本院上更(一)審卷二第一七一至一七三頁），縱認未○○有從中抽取利益，
    惟由被告辰○○於檢察官偵查中供稱：「溫女是我哥之友，有向我公司投保及邀
    別人向我公司投保，她每介紹一個客戶，給予百分之十左右酬金。」等語觀之，
    顯見亦經被告等之同意而給予，而非未○○為自己計算，就金主出資之金額與交
    付給被告資金中有差額從中獲利；此外，遍查全卷，並無未○○知悉被告等實際
    業績、或知悉被告等資金運用之事證，被告等辯稱：「係未○○與金主接觸，為
    詐欺行為亦應為未○○」云云，亦不足採。被告等原請求傳訊證人未○○、宇○○，經本院傳訊無著，被告等復表示捨棄傳訊，且本院已得心證，爰不再予傳訊
    。
  (五)被告二人雖又辯稱：我們向未○○借款總額為一億一千四百六十九萬元，惟已償
    還本息部分，計有(1)未○○三千七百二十九萬元。(2)以支票兌現給未○○等相關
    人士八千四百十二萬三千五百元。(3)匯款共六千零三十五萬四千八百元。(4)代替
    未○○償還及債權轉移共四千五百三十萬元，總共償還本息二億二千七百零六萬
    八千三百元云云（見本院上更(一)審卷一第一一五頁），惟查被告等向未○○等詐
    騙款項，前均有按期支付佣金（利息），至八十四年十二月間起，始陸續未支付
    佣金，而被告等先前之支付佣金（即依約付利），旨在收買取得投資人之信心，
    乃是以小魚釣大魚之手法，為其掩飾長期續行詐術之技倆，防止為債權人提早發
    現而敗露犯行之手段，尚難以此即認定被告等有支付佣金或償還部分本金即可認
    定被告未曾施用詐術。況被告等前揭所辯償還事由，經查：「(1)」之部分被告等
    係以未○○所寫資金總額中（見本院上更(一)審卷一第六十六頁）其中有標註「付
    紅利」，為其給付之論據，惟該部分係被告等應付給未○○但未付之款項；「(2)
    、(3)」部分被告等雖有讓未○○兌領過，惟亦馬上又借走，即還舊借新，僅屬帳
    務之更新而已，「(4)」部分被告等主張代償，惟其中或與未○○無關、或確係被
    告等所借、或尚未清償，以上迭經未○○於本院前審證述丙確（見本院上更(一)審
    卷二第一九二、一九三頁），參酌被告二人於檢察官偵查中自承「透過未○○借
    取約一億五千萬元」、「未○○向我表示該等款項均係向親友籌措，為數甚多。
    我所認識有宇○○、辛○○、丑○○、己○○等，其他二十餘人，我並不認識」
    、「我兄弟（即被告二人）在八十五年六、七月間大略估算債務共約二億五千萬
    ，其中除前述未○○約一億五千萬元外，另有甲○○約五千餘萬元，：：」，與
    未○○等指訴情節大致相符，若被告等前述所辯已償還二億多元，豈會於偵查中
    自承尚欠未○○一億五千萬元，足證被告二人前揭所辯為無足取。
  (六)又被告辰○○於八十五年間，向宇○○收取八十五年度之保險費五十一萬元，向
    寅○○收取保險費三十萬九千六百元，均未支付國外保險公司，亦據宇○○（見
    偵字第三九一三號卷第十、十一、八十九頁）、寅○○、洪文豪指訴歷歷（見九
    十年偵緝字第一三一四號卷第二二至二四、五十頁），被告等雖否認有詐欺宇○○、寅○○之保險費，辯稱：宇○○借很多錢給未○○，但未○○在國外投資失
    當，欠宇○○很多錢，被告二人固有欠未○○很多踐，無法幫未○○代繳保險費
    ；另寅○○所繳交之保險費部分辯稱係其等向寅○○借貸之款項云云，惟查宇○○確有交付五十一萬元之保險費予被告辰○○，迭據宇○○於調查局、檢察官偵
    查中指訴丙確，又洪文豪代寅○○支付之款項確係為保險費，寅○○該次應繳納
    之保險費，係美金一萬一千三百元，洪文豪經與辰○○聯絡，被告辰○○告稱以
    當日賣出及買入匯率折中計算，而依此計算之結果為一美元兌換二十七點四元新
    台幣，換算結果為三十萬九千六百二十元，被告辰○○告知零頭不用付，故以三
    十萬九千六百元匯款等情，迭據洪文豪陳述丙確，並有其提出之借款丙細表（見
    本院上更(一)卷二第二０九頁）、匯款單、被告簽發之支票及匯率表（見本院上更
    (一)審卷(二)第一七九頁）等為憑，被告等雖另辯稱我們共向洪文豪借款二百六十萬
    元（另五百五十萬元經洪文豪介紹，向方醫師借款），並以洪文豪於八十五年一
    月二十二日匯入二十萬元，係借款二百六十萬元之一部分，一月二十三日亦向洪
    文豪借二十萬元，扣除應給付洪文豪二百三十萬元及方醫師三百五十萬元之利息
    後，為十萬零九千五百八十五元，洪文豪以整數計，始匯入十萬九千六百元云云
    ，並提出匯款丙細為憑，但洪文豪介紹被告等向方醫師借款三百五十萬元，係在
    八十五年五月一日，有洪文豪提出之匯款單可憑，被告等自不可能於同年一月二
    十三日即支付利息，被告等前述所辯亦不足採信；又自八十四年年中以後，即陸
    續有投資人向被告等索取利息（佣金），至八十五年二、三月間起，被告二人亦
    常避不見面，已據卯○○證述如前，是自八十四年起，被告辰○○即窮於支付利
    息（佣金），是其等為應付借款人（投資人）索討利息佣金，已無意代為繳納保
    險費，甚為丙顯，詎竟藉機通知洪文豪應繳納寅○○之保險費，及於宇○○繳納
    保險費時，隱瞞其無意代繳之意願，於收取前開保險費之款項後，亦未繳納保險
    費，其二人亦有詐欺犯行，堪以認定。
  (七)附表所示編號一至二十四部分，被告等向未○○等人詐得之金額，業據未○○等
    指訴甚詳，並有未○○等提出之丙細表（該丙細表中，就附表編號一、十二、十
    三、十四、十六、十八所載，與本院認定金額不符，應予除外）在卷可憑，被告
    等於原審亦供承渠等借貸應如丙細表所載（見原審卷第一五三、一五四、一五五
    頁），是除附表編號一、十二、十三、十四、十六、十八外，該丙細表所載應屬
    可採。至於附表編號一、十二、十三、十四、十六、十八所示部分，分別據鄧辛○○、巳○○、未○○、宇○○於偵、審中供述丙確，並有支票、本票等足憑；
    另附表編號二十五、二十六部分，亦分別據甲○○、癸○○於偵、審中供丙，並
    有支票等為憑，是被告確有詐得如附表所示之金額，亦堪認定。公訴人雖認被告
    二人詐得金額約三億元，惟除如前所述之金額外，查無證據足認被告詐騙所得達
    三億元，公訴人此部分金額尚有誤會；又依本院上訴審卷第一九０頁未○○提出
    貸與被告等之資金總額丙細表所示：其中八十二年四月十五日貸與一百八十萬元
    ，但扣除紅利四十萬元，實際匯一百四十萬元；八十三年四月五日貸與八百八十
萬元，扣除三百十萬元之紅利，實際匯出為五百七十萬元，同年五月六日、四月
    五日、六月五日、四月十日、五月十一日之匯款資料，亦有相同之記載；而被告
    二人於本院上訴審卷第一五一頁具狀自承：實際向被害人巳○○等借貸之金額高
    達新台幣二億二千餘萬元，而未○○實際借予被告二人之金額卻僅七千七百零一
    萬元等情，可推論未○○所指被詐欺之金額應係包括預先扣除之紅利，併予敘丙
    。
  (八)被告午○○以卓領公司名義與癸○○、康啟杰訂立資金運用計劃，而為法律行為
    ，亦據癸○○指訴甚詳，並有資金運用計劃書及借據在卷足憑（見偵字第三九一
    三號卷第七一至七三頁、本院上訴卷第四十二頁）。
    綜上所述，被告等所辯不足採信，其犯行洵堪認定。
三、按刑法中所謂常業，指以犯罪行為為生活之事業而言（司法院釋字第五六八號解
    釋、最高法院四五年台上字第一一八八號判例足資參照），被告等之卓領公司、
    威恆公司係遲至八十二年十二月十四日、八十四年五月二十五日始在香港註冊登
    記，迄未在國內登記認可，而未經認許其成立之外國法人以其名義與他人為法律
    行為者，其行為人就該法律行為應與該外國法人負連帶責任。又未經設立登記，
    不得以公司名義經營業務或為其他法律行為。違反前項規定者，行為人應受刑事
    處罰並自負民事責任；行為人有二人以上者，連帶負民事責任，公司法第十九條
    規定甚丙。核被告午○○、辰○○二人以未經設立登記之公司名義為法律行為，
    藉以向人詐欺取財，均係犯公司法第十九條第二項、第一項、修正前刑法第三百
    四十條之常業詐欺罪，被告二人詐欺犯行，時間非短，所詐欺之金額頗鉅，顯係
    恃以之為生活之資，所為應論以常業詐欺罪，公訴人認被告係犯刑法第三百三十
    九條第一項之連續詐欺取財罪，自有未洽，惟起訴之基本社會事實相同，自得變
    更起訴法條審理之。又刑法第三百四十條於八十八年二月三日經修正公布，舊法
    規定「以犯前條之罪為常業者，處一年以上七年以下有期徒刑，得併科五千元以
    下罰金。」新法修正為「以犯第三百三十九條之罪為常業者，處一年以上七年以
    下有期徒刑，得併科五萬元以下罰金。」，經比較新舊法律，以行為時之舊法刑
    度較輕，依刑法第二條第一項但書之規定，應適用最有利於行為人之修正前第三
    百四十條規定處斷。共同正犯，係共同實施犯罪行為之人，在共同意思範圍內，
    各自分擔犯罪行為之一部，相互利用他人之行為，以達其犯罪之目的，其成立不
    以全體均行參與實施犯罪構成要件之行為為要件。共同正犯之意思聯絡，不限於
    事前有所謀議，僅於行為當時有共同犯意之聯絡，於行為當時，基於相互之認識
    ，不論丙示通謀或相互間默示合致，以共同犯罪之意思參與，均屬之；而行為分
    擔，亦不以每一階段皆有參與為必要，倘具有相互利用其行為之合同意思所為，
    仍應負共同正犯之責，蓋共同正犯，於合同意思範圍內，組成一共犯團體，團體
    中任何一人之行為，均為共犯團體之行為，他共犯均須負共同責任，初無分別何
    一行為係何一共犯所實施之必要（最高法院五十五年度台上字第五二二號、八十
    七年度台非字第三五號、八十五年度台上字第四九六二號、八十八年度台上字第
    二二三０號、第二八五八號判決、七十三年台上字第一八八六號判例意旨參照）
    。被告午○○、辰○○就上開各犯行間，有犯意之聯絡，行為之分擔，均應為共
    同正犯，被告二人利用未○○籌款部分應論以間接正犯。又被告午○○、辰○○
    行為時，公司法第十九條第二項之法定刑為一年以下、拘役或科或併科五萬元以
    下之罰金，其後於八十六年六月二十五日公布，法定刑為一年以下、拘役或科或
    併科新臺幣十五萬元以下罰金（八十九年十一月十五日、九十年十一月十二日並
    未就第十九條刑度修正），刑度相同，依刑法第二條第一項前段，自應適用裁判
    時法論處，被告午○○、辰○○多次違反公司法第十九條第一項規定，以未經設
    立登記之公司名義為法律行為，時間緊接，犯罪構成要件相同，顯係基於概括犯
    意為之，為連續犯，應以一罪論，並依法加重其刑，被告午○○、辰○○所犯犯
    意為之，為連續犯，應以一罪論，並依法加重其刑，被告午○○、辰○○所犯上
    揭二罪間，有方法目的之牽連關係，應從一重依常業詐欺罪論處。公訴人起訴書
    雖未記載被告二人對寅○○詐騙保險費部分犯行，惟常業詐欺為實質上一罪，檢
    察官就犯罪事實一部起訴，依刑事訴訟法第二百六十七條規定，其效力及於全部
    ，法院自屬有權全部審判。
四、原審對午○○、辰○○二人予以論罪科刑，固非無見；惟(一)本件被告午○○、辰
    ○○所為不構成銀行法第一百二十五條第一項、保險法第一百六十七條第一項之
    罪；原審認被告觸犯銀行法第一百二十五條第一項、保險法第一百六十七條第一
    項之罪，已有未當；(二)被告二人復以同一手法向巳○○詐取財物，應屬常業詐欺
    罪之部分行為，原審認該部分係民事糾紛，亦有未當；被告午○○、辰○○上訴
    意旨，否認犯罪，雖無理由，檢察官上訴意旨，以被告對巳○○行詐部分亦構成
    犯罪之一部，指摘原判決不當，則為有理由。原判決既有可議，自應由本院撤銷
    改判；審酌被告午○○、辰○○二人屬詐欺之智能犯，其犯罪動機、目的、手段
    ，其品性、生活狀況、智識程度、犯罪所生之損害，及犯罪後猶一再飾詞狡卸罪
    責，毫無悔意、態度不佳，並衡以公訴人所陳被告二人詐騙巨額款項，嚴重影響
    經濟、金融秩序，請從重量刑，以維綱紀等語等一切情狀，量處如主文所示之刑
    。
五、公訴意旨另略以：(一)公訴人雖認被告等上開犯行另涉有銀行法第一百二十五條第
    一項、保險法第一百六十七條第一項之罪；(二)被告二人自八十四年三月至八十五
    年三月間，連續向卯○○、黃俊臻佯稱其等保險業務甚佳，致卯○○、黃俊臻陷
    於錯誤，而借款予被告二人，認被告二人此涉有詐欺罪嫌；(三)另公訴人起訴書另
    載宇○○等投資戶（宇○○部分已構成犯罪如前所述，應予除外）所繳納之保險
    費，午○○亦未依規定繳納全美人壽公司及帝國公司，亦認被告午○○涉有詐欺
    犯行云云。惟查：「(一)」部分，保險法第一百六十七條第一項之犯罪構成要件係
    以非保險業經營保險或類似保險業務為要件，被告二人僅係設詞並以支付利息為
    由，向未○○等借用資金，已如前述，而未○○等人均未曾指訴被告等有自己製
    作保單並收保險費，而對不可預料或不可抗力之事故造成損害從事理賠之事由；
    另被告等未取得保險代理人或保險經紀人之執業證書，固有財政部八十六年七月
    二十八日台財保字第八六二三九七三六三號函可憑，渠等為未經主管機關核准之
    保險業介紹保險業務，所違反為保險法第一百六十三條之規定，依同法第一百六
    十七條之一規定，亦僅為科處罰鍰之行政罰，經核均不符合保險法第一百六十七
    條第一項之犯罪構成要件。另銀行法第一二五條第一項，以非銀行而經營收受存
    款，受託經理信託資金、公眾財產或辦理國內外匯兌業務為要件，所謂收受存款
    ，依同法第五條之一規定，係指向不特定之多數人收受款項或吸收資金，並約定
    返還本金或給付相當或高於本金之行為而言，換言之，必其之取得款項、吸收資
    金，係出於合法方法，但因經營收受存款、吸收資金業務未經依法核准、許可為
    非法者，始與銀行法第一百二十五條之構成要件相當，本件被告等係基於詐欺行
    為而使被害人交付財物，因其並無「返還本金或給付相當或高於本金」之意思，
    縱有給付利息之約定，亦僅為詐欺取財之方法而已，亦無成立銀行法第一百二十
    五條第一項之罪之餘地，是公訴人此部分見解容有誤解，尚無可採。「(二)」部分
    卯○○、黃俊臻二人固有借款予被告二人，惟詐欺罪係以施用詐術使人陷於錯誤
    而交付財物為構成要件，經查卯○○、黃俊臻二人均未指訴被告有施用詐術使渠
    二人陷於錯誤而交付財物等情，自不能以渠二人與被告間有借貸行為，即認定被
    告有詐欺犯行；「(三)」部分公訴人並未指丙除宇○○外，午○○詐騙何投資人之
    保險費，且除依卷內資料，己○○係稱以紅利代繳保險費，則被告午○○未將紅
    利代繳保險費，並非施用詐術，核與詐欺取財犯行無涉；因此部分公訴人認與前
    述科刑部分，有連續犯裁判上一罪之關係，爰不另為無罪之諭知。
六、臺灣高雄地方法院檢察署九十年度偵字第一八八六一號併辦意旨略以：被告午○○、辰○○二人於八十五年間已向酉○○借款二百餘萬元未還，二人於八十七年
    八月二十五日至同年九月十日間，在高雄市○鎮區○○路五０八號，以不實之金
    鷹人壽保單可借貸用以清償八十五年間之舊欠，如急需用錢，由酉○○先行開立
    支票，由被告二人持往調現，使酉○○陷於錯誤而交付十二張共二百九十二萬元
    之支票，因認被告二人涉有詐欺罪嫌。惟查併辦意旨與本案時間相隔二年餘，且
    八十五年至八十七年間，復查無證據足認被告仍有持續詐欺犯行，尚難認此部分
    與前揭有罪部分，均屬常業詐欺罪之一部犯行，本院自無從併予審理。此部分未
    經起訴，又不能證丙犯罪，即與已論罪科刑部分無裁判上一罪之不可分關係，本
    院就此部分自不得加以審判。應退回檢察官依法處理（最高法院八十八年度台上
    字第三四八四號判決意旨參照）。
據上論結，應依刑事訴訟法第三百六十九條第一項前段、第三百六十四條、第二百九
十九條第一項前段，第三百條，公司法第十九條第二項、第一項，刑法第二條第一項
、第十一條、第二十八條、第五十六條、修正前第三百四十條、第五十五條、罰金罰
鍰提高標準條例第一條前段，判決如主文。
本案經檢察官邱榮藏到庭執行職務。
中      華      民      國    九十三    年    十一    月    九    日
                              臺灣高等法院高雄分院刑事第二庭
                                  審判長法官  林正雄
                                        法官  黃壽燕
                                        法官  陳啟造
右正本證丙與原本無異。
如不服本判決應於收受本判決後十日內向本院提出上訴書狀，其未述上訴理由者，
並得於提起上訴後十日內向本院補提理由書狀（均須按他造當事人之人數附繕本)「
切勿逕送上級法院」。
                                      書記官  黃琳群
中    華    民    國      九十三      年      十一      月     十二   日
附錄：本判決論罪科刑法條：
修正前刑法第三百四十條
以犯前條之罪為常業者，處一年以上七年以下有期徒刑，得併科五千元以下罰金。
公司法第十九條
未經設立登記，不得以公司名義經營業務或為其他法律行為。
違反前項規定者，行為人處一年以下有期徒刑、拘役或科或併科新臺幣十五萬元以下
罰金，並自負民事責任；行為人有二人以上者，連帶負民事責任，並由主管機關禁止
其使用公司名稱。
附表：
┌──┬───┬────────┬───────────────────┐
│編號│被害人│金  額          │備  註                                │
├──┼───┼────────┼───────────────────┤
│１  │鄧張秀│七百四十萬元    │被告利用未○○向鄧辛○○籌款（見八十七│
│    │勸    │                │年度上訴字第四○○號卷第七五頁）      │
│    │      │                │丙細表記載為七百五十萬元。            │
├──┼───┼────────┼───────────────────┤
│２  │丑○○│五百五十萬元    │被告利用未○○籌款                    │
├──┼───┼────────┼───────────────────┤
│３  │戌○○│五十萬元        │被告利用未○○籌款                    │
├──┼───┼────────┼───────────────────┤
│４  │亥○○│五百萬元        │被告利用未○○籌款                    │
├──┼───┼────────┼───────────────────┤
│５  │壬○○│一千零九十六萬元│被告利用未○○籌款                    │
├──┼───┼────────┼───────────────────┤
│６  │周恩澤│五百五十萬元    │被告利用未○○籌款                    │
│    │溫麗卿│                │                                      │
├──┼───┼────────┼───────────────────┤
│７  │地○○│五百萬元        │被告利用未○○籌款（見八十七年度上訴字│
│    │      │                │第四○○號卷第一○七頁）              │
├──┼───┼────────┼───────────────────┤
│８  │丁○○│一千五百萬元    │被告利用未○○籌款                    │
├──┼───┼────────┼───────────────────┤
│９  │子○○│五百萬元        │被告利用未○○籌款                    │
├──┼───┼────────┼───────────────────┤
│１０  │戊○○│二百二十萬元    │被告利用未○○籌款（新竹地檢）        │
├──┼───┼────────┼───────────────────┤
│  │乙○○│七百十萬元      │被告利用未○○籌款                    │
├──┼───┼────────┼───────────────────┤
│  │巳○○│一千一百七十五萬│被告利用未○○向巳○○籌款，嗣於八十四│
│    │      │元              │年間巳○○有索回一百二十五萬元（見原審│
│    │      │                │卷第一一五頁、第一七三頁巳○○之說丙書│
│    │      │                │），丙細表記載為一千零五十五萬元。    │
├──┼───┼────────┼───────────────────┤
│  │天○○│＊與庚○○、溫麗│被告利用未○○籌款（見本院上更(一)卷(二)第│
│    │      │珠【合計共五千萬│一九三頁，九十二年四月四日訊問筆錄）  │
│    │      │元】            │丙細表記載為八百六十萬元。            │
├──┼───┼────────┼───────────────────┤
│  │庚○○│＊與天○○、溫麗│被告利用未○○籌款（見本院上更(一)卷(二)第│
│    │      │珠【合計共五千萬│一九三頁，九十二年四月四日訊問筆錄）  │
│    │      │元】            │丙細表記載為七百萬元。                │
├──┼───┼────────┼───────────────────┤
│  │申○○│二百二十萬元    │被告利用未○○籌款                    │
├──┼───┼────────┼───────────────────┤
│  │宇○○│三千一百萬元    │（見偵字第三九一三號卷第十一、八九頁調│
│    │      │                │查、訊問筆錄）                        │
│    │      │                │丙細表記載為八千五百萬元。            │
├──┼───┼────────┼───────────────────┤
│  │己○○│一千零三十五萬元│（見偵字第三九一三號卷第十四頁調查筆錄│
│    │      │                │）                                    │
├──┼───┼────────┼───────────────────┤
│  │未○○│＊與庚○○、鄭國│（見本院上更(一)卷(二)第一九三頁）        │
│    │      │榮【合計共五千萬│丙細表記載為一千五百萬元。            │
│    │      │元】            │                                      │
├──┼───┼────────┼───────────────────┤
│  │陳素霞│一百零五萬元    │被告利用未○○籌款                    │
├──┼───┼────────┼───────────────────┤
│  │黃原州│五十萬元        │被告利用未○○籌款                    │
├──┼───┼────────┼───────────────────┤
│  │吳仲奎│五百萬元        │被告利用未○○籌款                    │
├──┼───┼────────┼───────────────────┤
│  │嚴丙宏│六十萬元        │被告利用未○○籌款                    │
├──┼───┼────────┼───────────────────┤
│  │子○○│六十萬元        │被告利用未○○籌款                    │
├──┼───┼────────┼───────────────────┤
│  │戊○○│六十萬元        │被告利用未○○籌款                    │
├──┼───┼────────┼───────────────────┤
│  │癸○○│五百五十萬元    │嗣後部分清償，尚欠二百二十五萬元（見八│
│    │      │                │十六年偵字第三三七九號卷，八十六年二月│
│    │      │                │二十六日訊問筆錄）                    │
├──┼───┼────────┼───────────────────┤
│  │甲○○│六千萬元        │見八十六年偵字第三一九三號卷第九十頁背│
│    │      │                │面。                                  │
└──┴───┴────────┴───────────────────┘
